【裁判字號】    98,交聲,1293
【裁判日期】    980630
【裁判案由】    違反道路交通管理處罰條例聲明異議
【裁判全文】
臺灣桃園地方法院交通l事件裁定      98年度交聲字第1293號
原處分機關  交通部公路總局新竹區監理所中壢監理站
異  議  人
即受處分人  甲○○
上列受處分人因違反道路交通管理處罰條例案件，對於交通部公
路總局新竹區監理所中壢監理站中華民國98年05月25日所為之處
分（原處分案號：壢監裁字第裁53-DB0000000號）聲明異議，本
院裁定如下：
    主  文
原處分撤銷。
甲○○汽車駕駛人，駕駛汽車經測試檢定酒精濃度超過規定標準
，處罰鍰新臺幣壹萬玖仟伍佰元，並施以道路交通安全講習。
    理  由
一、原處分意旨略以：異議人即受處分人甲○○於民國98年05月
    22日晚間23時57分許，駕駛車牌號碼6132－MY號自用一般小
    客車，行經桃園縣楊梅鎮○○路○段360 號前，為桃園縣政
    府警察局楊梅分局富岡派出所警員攔檢實施酒測，當場測得
    其呼氣所含酒精濃度高達每公升○點三二毫克，而以其有酒
    後駕車之違反道路交通管理事件為由，當場開立桃警局交字
    第DB0000000 號舉發違反道路交通管理事件通知單予以舉發
    ，並將該通知單交予異議人簽收。嗣異議人於應到案日期前
    到案聽候裁決，經交通部公路總局新竹區監理所中壢監理站
    （下稱原處分機關）調查結果，認異議人確有舉發之違規事
    實，遂於98年5 月25日，依道路交通管理處罰條例第35條第
    1 項第1 款、違反道路交通管理事件統一裁罰基準及處理細
    則第41條、第43條、第44條及第67條規定，以壢監裁字第裁
    53-DB0000000號裁決書（下稱本件裁決書），裁處異議人罰
    鍰新臺幣（下同）19,500元，吊扣駕駛執照24個月，並施以
    道安講習在案。
二、聲明異議意旨略以：伊並不否認於上開時、地有酒後駕車之
    違規事實，惟伊酒駕當時，駕駛之車輛為自用一般小客車，
    故原處分所應吊扣之駕駛執照，應為其自用一般小客車駕駛
    執照，而非其職業大貨車駕駛執照，且伊以駕駛大貨車為業
    ，原處分機關吊扣該駕照，嚴重影響其生計，為此請求鈞院
    撤銷原處分中吊扣駕照24個月之部分等語。
三、按汽車駕駛人飲用酒類或其他類似物後其吐氣所含酒精濃度
    超過每公升0.25毫克或血液中酒精濃度超過百分之0.05以上
    者，不得駕車，道路交通安全規則第114 條第2 款定有明文
    。又按汽車駕駛人，駕駛汽車經測試檢定酒精濃度超過規定
    標準者，處15,000元以上60,000元以下罰鍰，並當場移置保
    管其車輛及吊扣其駕駛執照1 年，並應接受道路交通安全講
    習，道路交通管理處罰條例第35條第1 項第1 款、第24條第
    1 項第2 款分別定有明文。
四、經查：
（一）異議人甲○○駕駛上開自小客車於上開時、地為警攔檢並
      對其實施呼氣酒精濃度測試，當場測得其吐氣所含酒精濃
      度達0.32MG/L之事實，除有前揭舉發違反道路交通管理事
      件通知單、酒精濃度測試表各1 紙在卷可稽，且為異議人
      所自承，是異議人確有舉發之違規事實乙節，堪以認定。
（二）次按道路交通管理處罰條例第68條已於94年12月14日修正
      ，查其修正過程與修正條文，可知立法者認原條文「汽車
      駕駛人，因違反本條例及道路交通安全規則之規定，受吊
      扣或吊銷駕駛執照處分時，受吊扣或吊銷其持有各級車類
      之駕駛執照」之規定，將違規駕駛人所持有之各級車類駕
      駛執照一併吊扣或吊銷，失之過酷，對於人民工作與生活
      影響過鉅，有違比例原則，經與交通部協商後，乃將其中
      「受吊扣處分者，吊扣其持有各級車類之駕駛執照」部分
      規定刪除。是爾後駕駛人違反道路交通管理處罰條例第35
      條第1 項第1 款之規定而應受吊扣駕駛執照之處分時，應
      依修正後同法第68條規定，參酌其修正之立法意旨，僅得
      吊扣違規當時駕駛車類之駕駛執照。又酒醉駕車行為，均
      屬製造法所不容之風險，雖由風險製造之角度觀之，不因
      駕駛車輛種類不同而有差別，但從風險實現之角度觀之，
      酒醉駕駛車類不同，其對交通安全衍生之實害結果，自會
      有所差異，進一步言，駕駛人酒後駕駛機器腳踏車或自用
      小客車或大貨車，雖同為酒後駕車之違規行為，但因車輛
      種類不同，車輛失控後所能造成之危害亦有差異，自不能
      等量齊觀。準此，若駕駛人駕駛較低等級之車類而酒醉駕
      車，原處分機關不問其實害結果，一律吊扣駕駛人所持有
      之各類駕照，即有違反「相同事件相同處理，不同事件不
      同處理」之平等原則，臺灣高等法院暨所屬法院97年法律
      座談會刑事類提案第40號討論暨審查意見足資參照。揆上
      開說明，駕駛人有道路交通管理處罰條例第35條第1 項第
      1 款所規定之違規行為而須吊扣駕駛執照時，應視駕駛人
      違規之時駕駛之車輛類型，以定應吊扣之駕照類型，易言
      之，僅能吊扣行為人違規當時所駕車輛之駕駛執照，不得
      一概吊扣駕駛人所持有之各級車類駕駛執照，方與修正後
      道路交通管理處罰條例第68條規定、其立法旨趣、前揭臺
      灣高等法院暨所屬法院97年法律座談會之研討結果及行政
      依法行政原則相符。
（三）查異議人甲○○於為上開違規行為時，係駕駛自用一般小
      客車，此有上開舉發違反道路交通管理事件通知單及本件
      裁決書各1 紙附卷可憑，揆諸上開說明，原處分機關對異
      議人作成吊扣駕駛執照之處分，應以異議人當時駕駛車輛
      即自用一般小客車為客體，藉此於吊扣駕照之期間內限制
      異議人駕駛自用一般小客車之權利，而非一味限制異議人
      駕駛所有車類之權利，否則非但違反比例原則，亦與前揭
      平等原則、依法行政原則有悖。是本件原處分機關所應吊
      扣之異議人之駕駛執照，限於異議人違規當時駕駛之車類
      之駕駛執照，從而，原處分機關僅得吊扣異議人之自用一
      般小客車駕駛執照，不得吊扣異議人之其他駕駛執照。又
      異議人目前雖因公路監理機關採用之「一人一照原則」而
      僅持有1 張駕駛執照，即為大貨車駕駛執照，使異議人實
      際上無自用一般小客車駕駛執照可供原處分機關執行吊扣
      之處分，若不吊扣異議人之職業大貨車駕駛執照，則實際
      上無吊扣異議人駕駛執照之可能。惟此問題乃屬行政機關
      為求管理自身行政效率上之便利而採用「一人一照原則」
      所生之結果，考追求行政效率固屬法治國家重要之法律原
      則，亦與人民之權益息息相關，然此原則並非憲法層次，
      不得與比例原則、平等原則相提並論，而行政機關對人民
      違反道路交通管理處罰條例之行為加以裁罰，本質上為行
      政罰，係屬對於人民基本權之限制，自應受到憲法層次之
      比例原則及平等原則之保護，行政機關不得僅因追求自我
      之行政效率，而犧牲人民應受保護之權利。質言之，縱因
      現行公路監理機關採用「一人一照原則」而使本件並未持
      有自用一般小客車駕駛執照之異議人實際上無駕駛執照可
      供吊扣，法院本於保障人民基本權之宗旨，仍應恪守法律
      原則及法律規定為妥適之裁判。本件原處分機關於裁決書
      上並未註明吊扣駕駛執照之種類，顯係一併吊扣異議人持
      有之各級駕駛執照，依其目前持有之駕照言，所吊扣者自
      屬異議人之職業大貨車駕駛執照，此一行政處分，顯已違
      反修正後道路交通管理處罰條例第68條規定及其規範意涵
      ，是原處分機關此部分之裁罰，於法確有未合，又執行此
      一吊扣駕駛執照之處分，確有剝奪異議人賴以維生之工具
      ，使其應受憲法保障之工作權不當遭受剝奪之疑慮，是本
      件異議為有理由，原處分中吊扣駕駛執照24個月之部分，
      應予撤銷。
五、綜上所述，異議人確有上開酒後駕車之違規行為，原處分機
    關依道路交通管理處罰條例第35條第1 項第1 款、道路交通
    管理事件統一裁罰基準表規定，裁處受處分人罰鍰19,500元
    ，並依同條例第24條第1 項第2 款規定施以道安講習，此部
    分固核無違誤，然原處分機關漏未審酌「吊扣駕駛執照」之
    規範目的，而以異議人並未持有自用一般小客車駕駛執照為
    由，吊扣異議人唯一持有之職業大貨車駕駛執照24個月，有
    違依法行政原則、比例原則及平等原則，經核顯有違誤。又
    酒後駕車為一個違規行為，行政機關之處罰固分為罰鍰、吊
    扣駕駛執照及道安講習，此三部分實無從區分，是異議人雖
    未於聲明異議狀中對於罰鍰及施以道安講習部分聲明異議，
    依道路交通管理處罰條例第89條準用刑事訴訟法第348 條規
    定，原處分中罰鍰及施以道安講習部分仍為聲明異議效力所
    及，本院自得併為審酌。原處分既有上開可議之處，本於全
    部一部之不可分關係，自應全部予以撤銷如主文第一項所示
    ，惟其中罰鍰及施以道安講習部分，經核並無違誤，應予維
    持，爰於撤銷後另為適法裁罰如主文第二項所示。
據上論斷，應依道路交通管理處罰條例第87條第2 項，道路交通
案件處理辦法第20條前段，裁定如主文。
中    華    民    國    98    年    6     月    30   日
                  交通法庭  法  官  陳添喜
以上正本證明與原本無異。
如不服本裁定，應於裁定送達後5 日內向本院提出抗告狀。
                            書記官  劉玉梅
中    華    民    國    98    年    6     月    30    日


司法院資訊處製作；財團法人民間司法改革基金會備份。
